臺灣臺中地方法院刑事判決　　　　　　　99年度易字第3426號
公　訴　人　臺灣臺中地方法院檢察署檢察官
被　　　告　鄭光強
上列被告因詐欺案件，經檢察官提起公訴（99年度偵字第13378
號），本院判決如下：
    主    文
鄭光強幫助意圖為自己不法之所有，以詐術使人將本人之物交付
，處有期徒刑月，如易科罰金，以新臺幣壹仟元折算壹日。
    犯罪事實
一、鄭光強依其當時為22歲之成年人，且具高職學歷及曾在家樂
    福大賣場工作之知識、經驗，知悉個人在金融機構帳戶之存
    摺、金融卡及金融卡密碼等帳戶資料係供帳戶名義人自己使
    用之重要理財工具，關係個人身分與財產之表徵，且能預見
    存摺、金融卡及金融卡密碼資料如恣意交予真實姓名年籍不
    詳之他人，該他人有可能以所取得之金融機構帳戶資料遂行
    財產犯罪之目的，仍基於縱若取得其提供之金融機構帳戶資
    料之人，自行或轉交他人用以實施詐欺取財等財產犯罪，供
    作財產犯罪被害人匯款帳戶之用，亦不違背其本意之幫助他
    人詐欺取財之不確定故意，於民國97年11月5日下午2時56分
    58秒起至同日晚上10時30分許間之某時，在不詳地點，將其
    前於96年7月30日，向台新國際商業銀行豐原分行(下稱台新
    銀行豐原分行)申請之帳號00000000000000號帳戶之存摺、
    金融卡及金融卡密碼，交付予真實姓名年籍均不詳之某成年
    人，容任該成年人或其所屬詐欺集團成員使用前揭存摺、金
    融卡及金融卡密碼，遂行詐欺取財之犯行。嗣該成年人或其
    所屬之詐欺集團成員，即基於意圖為自己不法之所有，於97
    年11月5日晚上10時30分許，撥打電話予白韻琪，向白韻琪
    佯稱為合作金庫台北總行客服人員李建豐，並表示白韻琪在
    拍賣網站購物，已設定為12期分期付款。經白韻琪告知未於
    拍賣網站購物，要取消該筆交易款項後，進一步訛稱可到提
    款機操作取消該筆交易。白韻琪不疑有他，誤信為真，因而
    陷於錯誤，依上開詐欺集團成員之指示，至彰化縣員林鎮○
    ○路28號之台新銀行提款機，分別於97年11月6日晚上7時1
    分許、3分許及5分許，操作轉帳，各匯款新臺幣(下同)2 萬
    9000元、3萬元及1萬5000元(3次轉帳匯款共計7萬4000元)至
    鄭光強前揭帳戶，旋即遭提領一空，而受有財產上之損害。
    嗣經白韻琪發覺有異，始報警循線查獲上情。
二、案經白韻琪訴由臺中市警察局第五分局報告臺灣臺中地方法
    院檢察署檢察官偵查起訴。
    理    由
一、證據能力之說明：
    按被告以外之人於審判外之陳述，雖不符前4條之規定，而
    經當事人於審判程序同意作為證據，法院審酌該言詞陳述或
    書面陳述作成時之情況，認為適當者，亦得為證據。當事人
    、代理人或辯護人於法院調查證據時，知有第159條第1項不
    得為證據之情形，而未於言詞辯論終結前聲明異議者，視為
    有前項之同意，刑事訴訟法第159條之5定有明文。立法意旨
    在於傳聞證據未經當事人之反對詰問予以核實，原則上先予
    排除，惟若當事人已放棄詰問或未聲明異議，基於證據資料
    愈豐富，愈有助於真實發現之理念，且強化言詞辯論主義，
    法院自可承認該傳聞證據例外有證據能力。經查，公訴人及
    被告鄭光強，均未爭執本判決後述所引用之各項證據之證據
    能力，復未於言詞辯論終結前聲明異議，本院審酌各該證據
    作成時之情形，並無違法或不當取證之瑕疵，且均與本案之
    待證事實有關，以之作為本案之證據，尚無不適當之情形，
    應認本院後述所引各項證據均有證據能力。
二、訊據被告鄭光強固供承有申請上開帳戶，並取得存摺、金融
    卡及金融卡密碼等事實，惟矢口否認有何上開犯行，辯稱：
    伊是因為當時在家樂福任職，始申請上開帳戶作為薪資轉帳
    帳戶之用。伊平常是使用金融卡提領上開帳戶內之款項，且
    將金融卡密碼記載於小紙條上，並將該小紙條與金融卡放在
    一起。嗣後因帳戶餘額不足1000元，無法以金融卡提領，伊
    即於97年11月5日至台新銀行豐原分行臨櫃提款600元。臨櫃
    提領600元後，伊將存摺、金融卡及載有金融卡密碼之小紙
    條一起放在機車置物箱中。隨後伊將機車停於亞洲購物中心
    附近的停車格，不料機車置物箱遭人打開，上開帳戶之存摺
    、金融卡及記載有金融卡密碼之小紙條均遺失。伊直到接獲
    警方通知，才知道上開物品遺失云云。惟查：
(一)上開帳戶為被告所申請一節，業據被告供承在卷，並有台新
    銀行97年11月24日台新作文字第9717134號函檢送之開戶基
    本資料1份在卷可稽(見警卷第12頁)。而告訴人白韻琪於97
    年11月5日晚上10時30分許，遭前開自稱合作金庫台北總行
    客服人員李建豐之詐欺集團成員，佯稱白韻琪在拍賣網站購
    物，已設定為12期分期付款。並表示可操作提款機取消該筆
    交易款項，致使告訴人陷於錯誤，依詐欺集團成員之指示，
    至彰化縣員林鎮○○路28號之台新銀行提款機，分別於97
    年11月6日晚上7時1分許、3分許及5分許，操作轉帳，各匯
    款2萬9000元、3萬元及1萬5000元(3次轉帳匯款共計7萬4000
    元)至被告前揭帳戶，旋即遭提領一空，而受有財產上損害
    等情，業據證人即告訴人白韻琪於警詢時證述明確，且有台
    新銀行自動櫃員機交易明細表3張、上開台新銀行函文檢送
    之被告上開帳戶資金往來明細、金融機構聯防機制通報單、
    內政部警政署反詐騙諮詢專線紀錄表、彰化縣警察局員林分
    局員林派出所受理刑事案件報案三聯單、受理各類案件紀錄
    表各1份附卷足憑(見警卷第9頁、第10頁、第13頁至20頁、
    第27頁、第30頁至第33頁)。被告所申請之上開帳戶，確由
    詐欺集團成員作為實施詐欺取財犯行時，被害人匯款帳戶之
    用一節，應堪認定。
(二)被告固於警詢、偵查中及本院準備程序與審理時，均以上開
    帳戶之存摺、金融卡及記載金融卡密碼之小紙條是放在機車
    置物箱，嗣置物箱遭人打開，上開物品因而遺失等情詞置辯
    。然被告於警詢時先係辯稱：上開物品係於97年10月左右，
    正確日期伊忘記了，遭人竊走，當時身上都沒有錢，就拿存
    摺去看帳戶內是否還有錢，順便把錢領出來，並將上開物品
    放在機車置物箱中，之後就遭竊了，機車內的其他東西都是
    沒有價值性的東西，因為較貴重的東西，伊都放在家中。伊
    認為存摺沒有錢，沒什麼關係，就只有向銀行掛失，但沒有
    向警察局報案云云。嗣於偵查中則辯稱：伊當天直接去銀行
    領5、600元，領完後就把上開物品放在機車置物箱中，當天
    晚上就發現不見了，伊沒有報警、掛失，伊很少使用金融卡
    ，不記得金融卡的密碼云云。嗣於本院準備程序時則辯稱：
    伊是接到警方通知上開帳戶列為警示帳戶，伊才知道上開帳
    戶之存摺遺失了。因為伊不常用上開帳戶的存摺、金融卡，
    所以伊沒有注意存摺、金融卡有無遺失云云。另於本院審理
    時，經審判長提示並告以台新銀行99年12月17日台新作文字
    第9924041號函文意旨為其係於97年11月7日透過電話方式掛
    失上開帳戶之存摺，且當時欲一併掛失金融卡，惟因上開帳
    戶已設定為疑似詐騙戶，故銀行系統已無法再作掛失金融卡
    設定乙情後，被告改辯稱：伊於97年11月7日接獲警方通知
    ，始知悉存摺遭竊，伊才打電話去銀行掛失云云。經核被告
    先後所辯，就上開帳戶之存摺、金融卡及記載金融卡密碼之
    小紙條，其究竟於何時發現上開物品遺失，是自行發現上開
    物品遺失或是經警方通知上開帳戶已為警示帳戶後，始知悉
    上開物品遺失，有無向銀行掛失上開帳戶，於何時掛失上開
    帳戶等節，前後不一，差異甚殊。況被告係於97年12月27日
    至警局製作筆錄，經警於斯時告知，被告始知上開帳戶已被
    作為遭詐欺取財之被害人匯款帳戶之用之事實，有被告警詢
    調查筆錄1份附卷可參(見警卷第1頁至2頁)，益徵被告所辯
    係接獲警方通知後，才向銀行掛失上開帳戶等情，核與客觀
    事實不符，不足採信，是其所辯顯難遽信。
(三)被告係因當時在家樂福任職，基於轉帳薪資所需，方於96年
    7月30日申請上開帳戶，同時存入500元，且開戶後，除了家
    樂福定期匯入薪資至該帳戶外，別無其他匯款，家樂福最後
    一筆薪資轉帳為97年5月5日，被告於97年6月自家樂福離職
    。而被告自上開帳戶共提款57次，有56次係被告持金融卡提
    款，最後一次以金融卡提款為97年5月27日，提領後帳戶餘
    額僅剩629元，其迄於97年11月5日下午2時56分許，始再以
    臨櫃方式，提款600元等情，業據被告供承在卷，並有上開
    帳戶之資金往來明細可參。可見被告提款習慣係持金融卡提
    款，其對於金融卡密碼應知之甚詳，且記憶深刻，實無另將
    密碼記載於紙條上，並與金融卡放在一起之必要。另衡諸常
    情，金融卡密碼之設定為防止帳戶遭他人盜用之重要機制，
    倘設定密碼後又將記載密碼之紙張與金融卡同置一處，無異
    係使非法取得金融卡之人得以按圖索驥，則密碼之設定豈非
    失其防護之作用。參以，依目前之金融實務運作，縱有誤輸
    入密碼3次而遭鎖卡或沒入之情事，僅需存戶本人持身分證
    件及原開戶印鑑，即可臨櫃申請解鎖或逕行領回遭沒入之金
    融卡，被告豈有刻意將密碼與金融卡同置一處，而徒增帳戶
    遭人盜用之風險之理，況被告最後一次使用上開帳戶，係臨
    櫃提款，更無攜帶金融卡及記載金融卡密碼小紙條之必要。
    是被告所辯，亦與社會常情有悖，尚難採信。
(四)衡以詐欺集團成員以他人帳戶作為遭詐欺取財之被害人匯款
    之帳戶，通常應會先取得帳戶所有人之同意才使用，否則一
    旦帳戶所有人辦理掛失，被害人所匯入之款項即遭凍結無法
    提領，而帳戶所有人反可輕易辦理補發存摺、變更印鑑及密
    碼，將款項提領一空，詐欺集團成員當無甘冒此風險之理。
    是以，詐欺集團成員若係以竊取方式取得被告之上開帳戶資
    料，則根本無法知悉被告何時將向銀行辦理掛失止付，而被
    害人所匯入之款項是否可順利提領即處於不確定狀態，又豈
    需大費周章向他人詐欺取財後，要求被害人匯款至其等無法
    擔保確可領用之帳戶內，而可能平白為被告牟利之理。由上
    更足徵被告前揭所辯，悖於事理，委無足採。是上開帳戶之
    存摺、金融卡及金融卡密碼係被告提供予詐欺集團成員作為
    向被害人詐欺取財之匯款帳戶使用之情，應堪認定。
(五)按刑法上之故意，可分為直接故意與不確定故意（間接故意
    ），所謂「不確定故意」，係指行為人對於構成犯罪之事實
    ，預見其發生而其發生並不違背其本意者，刑法第13 條第2
    項定有明文。衡諸常情，一般國人向金融機構開設帳戶，並
    無任何法令限制，若係正當用途，應光明正大，自行申請供
    己使用，無收集他人帳戶使用之必要。又帳戶之用途係用來
    存提款項，而存摺、金融卡及密碼係個人重要之物件，並具
    有一定金融交易目的及識別意義，一旦有人收集他人帳戶之
    存摺、金融卡及密碼供做不明使用，依一般認知，必是隱身
    幕後之使用人欲利用人頭帳戶掩飾犯行免於遭人追查，自極
    易於令人有與不法犯罪之目的相關之合理懷疑。而近來利用
    各種名義詐欺或恐嚇取財之犯罪類型層出不窮，該等犯罪，
    多數均係利用他人帳戶作為恐嚇取財或詐欺所得財物之出入
    帳戶，並經媒體廣為披載，被告縱使並不確知所提供之上開
    帳戶之存摺、金融卡及密碼，係遭他人用以對被害人詐欺取
    財，亦無法確知取得帳戶之存摺、金融卡及密碼之人係以何
    種方法於何時地為詐欺取財之具體內容，惟對於其所提供之
    上揭帳戶之存摺、金融卡及密碼，將遭人作為詐欺取財犯行
    所得財物匯入及提領之工具使用，應有概括之認識，且可預
    見其發生。況被告當時係22歲，具高職學歷，曾有在家樂福
    大賣場工作之經驗，為具一般社會智識經驗之成年人，理應
    知悉該真實姓名年籍均不詳之某成年人係利用上開帳戶之存
    摺、金融卡及密碼作為犯罪之用，是其對於他人利用上開帳
    戶之存摺、金融卡及密碼作為犯詐欺取財罪之匯款帳戶等情
    ，能預見其發生且其發生不違背其本意，其有幫助該真實姓
    名年籍均不詳成年人利用上開帳戶犯詐欺取財罪之不確定故
    意，允無疑義。
(六)被告固請求調取告訴人白韻琪於上開時間匯入3筆款項後，
    是由何人至提款機，提領該等款項之錄影資料，用以證明並
    非由其將上開款項提領等情，惟縱然調取上開證據，至多僅
    能證明被告未提領告訴人所匯之前揭款項，但仍不影響被告
    所為前揭幫助詐欺取財犯行之判斷，故無調查必要。
(七)綜上所述，被告前揭所辯，顯係事後卸責之詞，均殊無可採
    。本案事證已臻明確，被告犯行堪以認定，應予依法論科。
三、按刑法上之幫助犯，係對於犯罪與正犯有共同之認識，而以
    幫助之意思，對於正犯資以助力，而未參與實施犯罪之行為
    者而言，最高法院49年台上字第77號判例意旨可資參照。是
    以，如未參與實施犯罪構成要件之行為，且係出於幫助之意
    思提供助力，即屬幫助犯，而非共同正犯。被告基於幫助詐
    欺取財之犯意，提供上開帳戶之存摺、金融卡及金融卡密碼
    ，供真實姓名年籍不詳之某成年人使用，嗣該成年人及其所
    屬詐欺集團成員利用上開帳戶，作為犯詐欺取財罪時，被害
    人匯款帳戶之用，幫助真實姓名年籍不詳之成年人及其所屬
    詐欺集團成員詐欺取得告訴人白韻琪之財產，且在無證據證
    明被告係以正犯而非以幫助犯之犯意參與犯罪之情形下，應
    認其所為係幫助犯而非正犯行為。核被告所為，係犯刑法第
    30 條第1項、第339條第1項之幫助詐欺取財罪。被告係幫助
    犯，所犯情節較正犯輕微，爰依刑法第30條第2項規定，減
    輕其刑。爰審酌被告提供上開帳戶之存摺、金融卡及金融卡
    密碼供真實姓名年籍不詳之成年人及其所屬詐欺集團成員使
    用，致告訴人受騙而匯款，受有7萬4000元之損害，並使執
    法人員難以追查該詐欺集團成員之真實身分，助長犯罪風氣
    ，且迄於本院言詞辯論終結前，尚未與告訴人達成民事和解
    等情。併斟酌其犯罪之動機、目的、手段、高職畢業之智識
    程度、勉持之經濟狀況及公訴人求刑尚稱允當等一切情狀，
    量處如主文所示之刑，並諭知易科罰金之折算標準，以示懲
    儆。
據上論斷，應依刑事訴訟法第299條第1項前段，刑法第339條第1
項、第30條第1項前段、第2項、第41條第1項前段，刑法施行法
第1條之1第1項、第2項前段，判決如主文。
本案經檢察官王淑月到庭執行職務。
中    華    民    國   100    年    1     月    6     日
                  刑事第五庭  審判長法  官  王邁揚
                                    法  官  賴秀雯
                                    法  官  林慧欣
以上正本證明與原本無異。
如不服本判決應於收受送達後10日內向本院提出上訴書狀，並應
敘述具體理由；其未敘述上訴理由者，應於上訴期間屆滿後20日
內向本院補提理由書（均須按他造當事人之人數附繕本）「切勿
逕送上級法院」。
                                    書記官  鄭淑英
中    華    民    國   100    年    1     月    6     日
附錄本案論罪科刑法條
刑法第339條第1項
意圖為自己或第三人不法之所有，以詐術使人將本人或第三人之
物交付者，處五年以下有期徒刑、拘役或科或併科一千元以下罰
金。